---
title: "Tarea IV"
author: "Macroeconomía II"
date: "5/4/2022"
output: github_document
---

Realice los siguientes ejercicios con el equipo señalado.

**1. Resuelva los ejercicios 10.4 y 10.5 (5a edición). Realice estos con ayuda de su laboratorista y entregue las soluciones escritas a máquina, utilizando LaTeX. [1 hora, 1 punto cada pregunta]**

**2. Estudie el financiamiento del sistema bancario en México a la luz del concepto de "transformación de madurez": [2 horas, 1 puntos cada inciso]**

**(a) Obtenga, del SIE/Financiamiento e información financiera de intermediarios financieros/ del Banco de México, información de las formas de financiamiento del sector bancario (comercial) mexicano, y haga gráficas describiendo la evolución en el tiempo de las distintas tipos de financiamiento (depósitos a la vista, financiamiento de mercado y otros) y de la proporción que cada uno representa del total. Es decir, hay que producir dos gráficas de series de tiempo en la que el valor total está constituido por varias partes intermedias.**

Para la siguiente respuesta se utiliza la serie `Principales Activos y Pasivos de la banca comercal (metodología 2018)`. La pregunta habla acerca de los depósitos a la vista y el financiamiento de mercado. Entendemos como depósitos a la vista aquellos que son de exigibilidad inmediata, mientras que excluimos de esta tipificación los depósitos a plazo. Por otro lado, definimos el financiamiento de mercado aquel que no incluya al sector público, excluyendo también a las empresas productivas del estado o empresas de participación estatal y órganos decentralizados. Se presenta una tabla con la tipificación que se acaba de definir con el nombre y número de series de banxico.

```{r, echo=FALSE}
clase <- c('d.1 Sector privado no bancario residente',
            'd.2 Banca de desarrollo',
            'd.3 Otros intermediarios financieros públicos',
            'd.4 Sector público no financiero',
            'd.5 Sector no residente')
tipo <- paste('d.', rep(1:5,  2), c(rep('.1 De exibilidad inmediata',5), rep('.2 A plazo',5)), sep = '')
Nombres <- paste('d Captación', clase, tipo, sep = ' - ')
series.exigibilidad <- c('SF320773','SF320776','SF320779','SF320782', 'SF320785')
series.plazo <- c('SF320774','SF320777','SF320780','SF320783', 'SF320786')
Serie <- c(series.exigibilidad, series.plazo)
Sector <- rep(c('Privado', rep('Público', 3), 'Privado'),2)
Tipo <- c(rep('A la vista', 5), rep('A plazo', 5))
tipificacion <- data.frame(Sector, Tipo, Serie, Nombres)
knitr::kable(tipificacion, caption = 'Tipificación')
```

A continuación se presentan las gráficas. 

```{r, echo=FALSE}
# Abrir sesión en API banxico
tkn <- "8bd93af99a69ac4062f645fd43e0b517c5c88bb17750149a9fce21e47f8264af"
siebanxicor::setToken(tkn)
series <- siebanxicor::getSeriesData(Serie, '2009-07-01','2022-03-01')
j = 1
for (i in match(names(series),Serie)) {
  a <- matrix(unlist(series[[j]][2]), ncol = 1)
  a <- cbind(a, rep(Serie[i], length(a)))
  if (j == 1) {
    b <- matrix(unlist(series[[j]][1]), ncol = 1)
    ds <- cbind(b,a)
    colnames(ds) <- c('Fecha' , 'Valor (miles)', 'Serie')
    j = j + 1
    next
  }
  a <- cbind(b,a)
  ds <- rbind(ds,a)
  j = j + 1
}
ds <- data.frame(ds)
ds[,2] <- as.numeric(ds[,2])
ds[,1] <- as.POSIXct.Date(as.numeric(ds[,1])+ 0.5)
ds.etl <- (merge(x = ds, y = tipificacion[,-4], by = 'Serie'))[,c(2,3,4,5)]
colnames(ds.etl)[2] <- 'Valor (miles)'
```

```{r, echo=FALSE, include=FALSE}
table.1 <- dplyr::summarise(dplyr::group_by(ds.etl, Fecha, Sector, Tipo),
                            `Depositos` = sum(`Valor (miles)`)/1000000)
table.1 <- as.data.frame(table.1)
table.1[,5] <- paste(table.1[,2], table.1[,3])
colnames(table.1)[5] <- 'Clase'
table.1 <- table.1[,c(1,5,4)]
plot.1 <- ggplot2::ggplot(table.1,  ggplot2::aes(x = Fecha, 
                                                y = `Depositos`, 
                                                fill = Clase)) + 
  ggplot2::geom_area() + ggplot2::theme(legend.position="bottom") +
  ggplot2::labs(title = 'Captación Bancaria (comercial)',
                subtitle = 'En miles de millones de pesos nominales',
                y = '$',
                x = 'Año',
                caption = 'Fuente: Elaboración propia con datos del SIE/BANXICO')
```
```{r, echo=FALSE}
plot.1
```



**(b) Obtenga de la misma fuente información del tipo de créditos que el sistema bancario (comercial) mexicano otorga, y haga gráficas describiendo la evolución en el tiempo de distintos tipos de crédito y de la proporción que cada uno representa del total. Al igual que en el inciso anterior, hay que producir dos gráficas de series de tiempo en la que el valor total está constituido por varias partes intermedias.**


**(c) Explique si los datos son consistentes con la hipótesis de que los bancos hacen transformación de madurez o si no lo son y porqué. Para ello posiblemente tenga que hacer supuestos (razonables) o buscar información adicional acerca de la madurez de los distintos tipos de financiamiento y crédito otorgado.**


**(d) Explique qué implica la evolución de las formas de financiamiento y los tipos de crédito otorgados que observó en los incisos anteriores para la estabilidad del sistema financiero a la luz del modelo Diamond-Dybvig.**


**(e) A propósito, documente el incremento dramático a lo largo del tiempo en el crédito hipotecario como proporción del PIB.**



**3. Estudie al gobierno mexicano y a los corporativos mexicanos desde el punto de vista de su endeudamiento [1 hora, 1 punto cada inciso]:**

**(a) Utilice datos del SIE/Valores en Circulación y de SIE/Finanzas públi- cas del Banco de México para describir la evolución a lo largo del tiempo de la composición de la deuda del gobierno mexicano por tipo de instrumento, madurez y moneda. Señale la implicación de lo que encuentre para el riesgo de impago.**


**(b) Utilice datos del SIE/Valores en Circulación o para describir la com- posición a lo largo del tiempo de la deuda del del sector privado no financiero mexicano por madurez y moneda. Señale la implicación de lo que encuentre para el riesgo de impago.**


**(c) Describa la evolución de las cifras anteriores durante la pandemia de Covid-19, es decir entre principios de 2020 y hasta la fecha.**



**4. Proponga una mejora al archivo Diccionario de Economía utilizando github.**